臺北高等行政法院判決　　　　　　　　　　　　　　　九十年度訴字第六九七八號
　　　　　　　　　　　　　　　.
　　原　　　告　甲　○
　　訴訟代理人　丙○○
　　被　　　告　經濟部智慧財產局
　　代　表　人　蔡練生（局長）
　　訴訟代理人　乙○○
右當事人間因新型專利申請事件，原告不服經濟部中華民國九十年十二月六日經（九
○）訴字第○九○○六三二八○九○號訴願決定，提起行政訴訟，本院判決如左：
  　主  文
原告之訴駁回。
訴訟費用由原告負擔。
　　事  實
一、事實概要：原告於民國八十八年五月十一日以「多功能自組箱板」向被告申請新
    型專利，經被告編為第00000000號予以審查，不予專利。原告不服，申
    請再審查，案經被告於九十年八月二十一日以（九○）智專三（一）○二○一七
    字第○九○八七○○一三八九號專利再審查核駁審定書為仍應不予專利之處分。
    原告不服，提起訴願，遭決定駁回，遂提起行政訴訟。
二、兩造聲明：
    (一)原告聲明：
      (1)請求撤銷原處分及訴願決定。
      (2)請准予「多功能自組板箱」新型專利。
      (3)訴訟費用由被告負擔。
    (二)被告聲明：如主文所示。
三、兩造之爭點：系爭「多功能自組箱板」新型專利申請案，是否具備新型專利之要
    件？
    (一)原告主張：
      1.反駁原處分及訴願駁回之理由：
        (1)原處分及訴願駁回理由之一「無顯著進步」：綜各核駁之此一理由略稱：
          「‧‧‧引證案已充分揭露與本案相同結構與方式功效，‧‧‧並未較引
          證案具顯著之進步‧‧‧」。查迭次核駁之此一理由，並不否認本案與引
          證案同具「功效」，亦未否認有所「進步」，僅認「無顯著」進步。按本
          案非但可以自組、拆卸重組、變換式樣用途，其最重要者，本案有底板設
          計（穩固），引證案無底板設計（不穩定）；本案組件少（二榫），引證
          案組件多（三榫），在在皆屬進步。且專利法及判例精神，皆明確指出「
          部分進步」，即可准予專利，並不以「顯著」為要件。是此一核駁理由，
          自難成立，依法本案應准專利。
        (2)原處分及訴願駁回理由之二「限制自組功效」：綜各核駁之此一理由略稱
          ：「‧‧‧組合時不但須有輔助工具‧‧‧，更須有人在旁幫忙，‧‧‧
          故限制本案「自組」之創作目的及功效‧‧‧」。查迭次核駁之此一理由
          ，乃有欠深入探討所產生之誤會，按原告前呈經濟部訴願補充理由書（二
          ），已申明「‧‧‧本案之成型榫因係二度兩次勾接之設計，為『固定型
          』之榫，在裝組時，兩板接合後，必須將成型榫由兩板接合之「角」，沿
          溝槽『推進』，因板、榫、溝槽角度相同，即輕而易舉卡入。審查者可能
          誤以為在兩板接合處之『上方』，硬行卡入。若此，因板、榫、溝槽之角
          度不同，而須工具敲打、有人幫忙。原告呈送模型時曾附有裝組說明，陳
          明裝組程序，並強調為「示意」模型，詎原處分及訴願決定，竟發生裝組
          方法、程序上之誤會。是此「限制自組」之核駁理由，實難成立。
        (3)原處分及訴願理由之三「穩定性不足」：綜各次核駁之此一理由略稱：「
          ‧‧‧訴願人所提供之模型正充分暴露其穩定性不足‧‧‧」。按凡箱櫃
          類之傢俱，必須四牆板加底板，其穩定性皆由底板支撐所產生，此古今中
          外之至理，亦屬常識。查本案乃以四板八角（前後），每角已成型榫二度
          兩次勾接，使成箱型，再加底板，不但在學理及實驗中十足穩定，即古今
          中外之箱櫃莫不如此（本案之改進在「自組」），從未發生穩定問題。至
          原處分及訴願決定懷疑本案穩定性，可能因裝組錯誤而產生。按本案送審
          模型計：(1)箱板八塊，(2)底板一塊，(3)成型榫十六個，(4)連接條榫兩個，
          可裝成「有底板箱」和「無底板箱」各一個，乃提供觀察構件之實體，裝
          組之程序方法及其十足穩定性（有底板者）。審查者可能僅裝組「無底板
          」者，而未裝組「有底板」者，故發生「穩定性不足」之誤會。再者，迭
          次核駁理由已認本案「‧‧‧本案之勾榫、板體之斜口邊限制及連接條榫
          等均採緊密迫緊結構‧‧‧」，既確認本案結構「緊密、迫緊」於前，又
          何來「穩定性不足」於後，顯見自相矛盾。是此點非本案之設計不良，實
          審查者裝組未臻完善及駁回理由自相矛盾，此一理由顯難成立。
      2.專利之核准與否，端以專利法及判例為準，僅摘錄之：
        (1)專利法第一條規定：「為鼓勵、保護、利用發明與創作，以促進產業發展
          ，特制定本法。」開宗明義首言「鼓勵」，是立法之目的，乃在鼓勵國人
          研究發展，開拓未來。又同法第一三八條規定：「經濟部為獎勵發明、創
          作，應訂定獎勵辦法。」其前後呼應，首尾皆強調「鼓勵」，其意甚明。
        (2)前行政法院六十八年判字第四九九號判例：「‧‧‧新型在原理上縱非全
          新乃係習用技術，但如其在空間型態上係屬創新，並較原物，‧‧‧能增
          進某部分特殊功效時，即應認為合於新型專利之要件」。乃指縱為習用或
          有先例，只要部分與前者不同，而增進部分功效，即應准予專利。
        (3)前行政法院七十四年判字第四一○號判例：「‧‧‧而係習用技術，若其
          空間係屬創新，並能產生某一部分新作用或增進物品某一種效能時，即符
          合新型專利之要件」，亦與前判例精神相同。
        (4)法律優先：今日凡事皆言「依法行政」，本案歷次核駁理由，均未從「法
          」上著墨，從原告歷次申覆皆請被告重視「法」之意旨（專利法第一條及
          第一三八條）、「判例」精神（前行政法院六十八年判字第四九九號、七
          十四年判字第四一○號判例）。詎被告歷次核駁理由及答辯內容均未依法
          論述，是其所言既未依「法」論述，則依「法」當然不能成立。
      3.綜上所述，本案為「成品」，引證案為「組件」，兩者根本不同，不能援引
        比附。且本案具有不須工具，不須專技、可自組、可拆卸重組、可變換式樣
        及用途、便於儲運等特有功能。是原處分及訴願決定之核駁，均無理由。
    (二)被告主張：
      1.本案「多功能自組板箱」其技術關鍵在於：包括若干箱板、成型榫及連接條
        榫等構件，藉由上述構件之組合而成一可拆卸組裝之箱、櫃結構者。惟查本
        案初審核駁引證案揭示利用若干箱板、榫頭構件組合而成一可拆卸組裝之箱
        、櫃結構與本案相同結構方式與功效。
      2.起訴理由一主張，本案構件數少而引證案（公告第三○三九七六號專利案）
        構件數多，本案應具進步性云云。惟就本案之申請專利範圍所載而論，引證
        案業已充分揭露與本案相同結構方式與功效，況且引證案由於其榫頭構件形
        狀設計配合該等榫頭生產規格化之板體，可提供穩定結構之功效以及組裝便
        利性之功效確實均優於本案，故本案難謂具進步性，所述無理由。
      3.起訴理由二主張，本案具有自行組裝之創作特點，當組裝時，其成型榫從兩
        板接合之角，沿溝槽推進，因板、榫、溝槽角度相同而成型榫得以推入云云
        。惟由於本案之勾榫、板體之斜口邊限制及連接條榫等，均採緊密、迫緊結
        構，尤其是勾榫及連接條榫係由金屬片材所沖壓而成，組裝時不但須有輔助
        工具例如敲擊工具等，才能夠將成型榫得以推入勾槽。更何況本案之箱板板
        體之斜口邊，裝組時更需要有人在旁幫忙扶持協助，方得以完成組裝，在在
        限制了本案所聲稱之「自組」之創作目的，就本案之裝組及程序於各階段之
        審查均已詳查明究後之審定意見，絕無誤會其裝組之方法。
      4.起訴理由三主張，本案具有底板箱穩定性較好云云。然而不論是本案所聲稱
        之可裝成有底板箱或是無底板箱，其結構重點：在於材料之選用，卡榫、溝
        槽尺寸之配合，攸關其是否可達成其創作之目的及功效，原告於審查階段所
        提供之模型暴露出其穩定性不易達成之缺點，及組裝未及引證案簡單明瞭之
        缺失。相反地，該引證案由於其榫頭構件形狀設計配合該等榫頭生產規格化
        之板體，可提供穩定結構之功效以及組裝便利性之功效確實均優於本案。
      5.至就補充理由二之所謂「法律優先」之主張；經查本案原處分係依專利法第
        九十八條第二項為審定，並無未依法論法之情事，併予陳明。綜上所述，被
        告原處分並無違法。
    理  由
一、按凡對物品之形狀、構造或裝置之創作或改良，而可供產業上利用之新型者，得
    依法申請取得新型專利，固為本件專利處分時專利法第九十七條及第九十八條第
    一項所明定。惟如「新型係運用申請前既有之技術或知識，而為熟習該項技術者
    所能輕易完成且未能增進功效時」，仍不得依法申請取得新型專利，復為同法第
    九十八條第二項所明定。
二、本件系爭第00000000號「多功能自組箱板」新型專利申請案，其構造特
    徵在於：包括若干箱板、成型榫及連接條榫等構件，藉由上述構件之組合而成一
    可拆卸組裝之箱、櫃結構者。被告略以：初審據以核駁於八十六年四月十一日公
    告之第00000000號「組合傢俱接合結構改良」新型專利案（即引證案）
    ，即揭示與本案相同結構方式與功效，利用若干箱板、榫頭構件組合而成一可拆
    卸組裝之箱、櫃結構。本案之勾榫、板體之斜口邊限制及連接條榫等，限制本案
    所稱之「自組」之創作目的；然引證案由於其榫頭構件形狀設計配合該等榫頭生
    產規格化之板體，可提供穩定結構之功效以及組裝便利性之功效確實優於本案，
    故就整體結構而論，本案並未增進功效，難謂具進步性；另本案之模型結構經審
    查，其成型榫凹箱板勾槽之配合尺寸不足，無法充分表現結構之穩定性，且其組
    裝程序不及引證案之簡單明瞭，乃為應不予專利之處分。原告不服，提起訴願，
    遭決定駁回，遂提起行政訴訟，其主張如事實欄所載。
三、經查，本案於構件數及形狀等與引證案固有所差異，然就本案之申請專利範圍所
    載而論，引證案業已充分揭露與本案相同結構方式與功效，且引證案由於其榫頭
    構件形狀設計配合該等榫頭生產規格化之板體，可提供穩定結構之功效以及組裝
    便利性之功效確實均優於本案，故本案難謂具有進步性，不符新型專利之要件，
    尚難以其構件數與形狀與引證案略有不同，即謂其具有進步性。次查，本案之勾
    榫、板體之斜口邊限制及連接條榫等均採緊密迫緊結構，組合時不但需有輔助工
    具例如敲緊工具等，更需要有人在旁幫忙扶持協助，方得完成組裝，故限制本案
    「自組」之創作目的及功效；相較於引證案，由於其榫頭構件形狀設計配合該等
    榫頭生產規格化之板體，可提供穩定結構之功效以及組裝便利性之功效，確實均
    優於本案；原告主張本案具有自行組裝之創作特點及穩定性高之優點云云，並非
    可採；原告於本院審理時所操作之模型，大小不滿三寸立方，其謂自行組裝方便
    ，不須工具，不須他人幫忙，穩定性高云云，實難套用在比其大數十倍之實物上
    。又本件之爭點在於本案有無專利法第九十八條第二項規定不得申請取得新型專
    利之情形，故被告依據上開規定而為審定，自難謂其不依法行政；至於原告所舉
    專利法第一條、第一百三十八條「鼓勵」之規定，其適用對象以合乎專利要件者
    為前提，自與本案無關；另所舉前行政法院六十八年判字第四九九號、七十四年
    判字第四一○號判例意旨均強調「空間型態上係屬創新，並能增進特殊功效時，
    始符合新型專利之要件」，本案相較於引證案，其空間型態並未創新，又未能增
    進特殊功效，已如前述，自無上開判例之適用。綜上所述，原告起訴意旨，均不
    足採，被告所為本件應不予專利之處分，並無違誤，訴願決定予以維持，亦無不
    合。原告仍執前詞，訴請撤銷，並請求准予專利之處分，核無理由，應予駁回。
據上論結，本件原告之訴為無理由，依行政訴訟法第九十八條第三項前段，判決如主
文。
中　　　華　　　民　　　國　　九十一　　年　　 十一 　　月　　二十七　　日
                           臺 北 高 等 行 政 法 院  第二庭
           　　　　　　　　　　　　　　　　　審判長 法　官  徐瑞晃
           　　　　　　　　　　　　　　　　　　　　 法　官  吳慧娟
           　　　　　　　　　　　　　　　　　　　　 法　官  李得灶
右為正本係照原本作成。
如不服本判決，應於送達後二十日內向本院提出上訴狀並表明上訴理由，如於本判決
宣示後送達前提起上訴者，應於判決送達後二十日內補提上訴理由書（須按他造人數
附繕本）。
中　　　華　　　民　　　國　　九十一　　年　　 十一 　　月　　二十九　　日
            　　　　　　　　　　　　　　    　      書記官  陳清容
